【裁判字號】    90,上易,240
【裁判日期】    900327
【裁判案由】    侵占
【裁判全文】
臺灣高等法院刑事判決                              九十年度上易字第二四○號
    上  訴  人
    即 自訴 人  丁○○○有限公司
    代  表  人  丙○○
    代  理  人  甲○○
    被      告  乙○○
右上訴人，因被告侵占案件，不服臺灣臺北地方法院八十九年度自字第五七九號，中
華民國八十九年十二月十八日第一審判決，提起上訴，本院判決如左：
    主  文
上訴駁回。
    理  由
一、自訴意旨略以：被告乙○○於民國八十八年七月十四日向自訴人承租車牌號碼Ｅ
    Ｒ〡六三二號營業用小客車一部，約定每日租金新台幣（下同）七百元，每七日
    付款一次，詎被告自八十九年四月十九日起即拒付租金，且未返還該車，因認被
    告涉犯刑法第三百三十五條第一項之侵占罪嫌。
二、按犯罪事實應依證據認定之，無證據不得推定其犯罪事實；又不能證明被告犯罪
  者，應諭知無罪之判決，刑事訴訟法第一百五十四條、第三百零一條第一項分別
    定有明文，亦即事實之認定應憑證據，如未能發現相當證據，或證據不足以證明
    自不能以推測或擬制之方法，為裁判基礎（最高法院四十年臺上字第八六號判例
    參照），此為我國刑事訴訟制度「無罪推定原則」之具體表徵；次按認定犯罪事
    實應憑積極證據，倘積極證據不足以為不利於被告事實之認定時，即應為有利被
    告之認定，更不必有何有利之證據，最高法院三十年上字第八一六號著有判例，
    所謂「積極證據足以為不利被告事實之認定」，依據同院七十六年臺上字第四九
    八六號判例意旨，係指據為訴訟上證明之全盤證據資料，在客觀上以達於通常一
    般之人均不致於有所懷疑，而得確信被告確曾犯罪之程度；若未達到此一程度，
    而有合理懷疑之存在時，即無從為被告有罪之確信。又刑法上之侵占罪，須持有
    人變易其原來之持有意思而為不法所有之意思，始能成立，如僅將持有物延不交
    還或有其他原因致一時未能交還，既缺乏主觀要件，即難遽以該罪相繩（最高法
    院六十八年台上字第三一四六號判例參照）。
三、被告雖未到庭，惟據其於原審訊問時，固承認積欠自訴人車租七萬元，然否認有
    何侵占犯行，辯稱：「其是想繼續開計程車賺錢還自訴人租金，因為生意不好，
    所以沒有繳，沒有侵占該車之意思，而且在八十九年八月間己經將該車返還自訴
    人」等語（見原審卷第六十五頁）。經查：被告於八十八年七月十四日與自訴人
    簽訂小型計程車租用合約，向自訴人承租車牌號碼ＥＲ〡六三二號營業用小客車
    ，每日租金七百元，被告先前均有繳納租金，至八十九年四月十九日後之租金始
    未繳交等，有該租用合約書附卷可稽（見原審卷第五頁），且為自訴狀所載明（
    見原審卷第二頁），則被告若自始即欲侵占該車，是否須繳交已達九個月之租金
    ，已有可疑？而自訴人係因打電話找不到被告，無法聯絡被告，才提起訴訟，後
    來被告有告訴自訴人因沒有錢不敢去找自訴人，自訴人業與被告達成和解，不再
    追究等語，業據自訴人代理人甲○○陳稱：「之前有打有電話給被告，但因沒有
    人接，而找保證人，保證人也是殘障，所以沒有辦法聯絡被告，後來被告有告訴
    我他是因為沒有錢，所以不敢來找我們，並沒有侵占車子之意思，且被告是殘障
    人士，所以我們不追究了」、「被告並沒有侵占之意思，他的個性本來就不太講
    話，且現在他表示要每月二十號還一萬元，所以我們不追究了」在卷（見原審卷
    第六十六、六十七頁），復在本院審理時自訴人代理人甲○○嗣稱：「被告繳了
    二個多月車租約三萬元，之後就沒有繳交，十一月一日車被公司扣，公司有提起
    侵占告訴，但被告來道歉，公司就撤回，八十九年一月二十日以殘障工作難找等
    理由，又來租車，繳到八十九年四月十九日約四萬多元後就藏匿無縱，直到七月
    十六日被人查獲扣回」等語（見本院卷九十年二月一日訊問筆錄），因此，本罪
    刑法定主義之本旨，不能以無法聯絡被告，或未能按時交租金時，或因一時其他
    原因或給付不能，致一時未能交還，即遽稱被告業已變易其原來持有之意思為不
    法所有之意思侵占該車，故欠缺主觀意圖不法所有之要件，尚難認定被告為有罪
    之合理確定，此外，復查無其他積極證據足資證明被告有自訴人所指侵占之犯行
    ，原審為無罪判決之諭知，於法並無不當，自訴人上訴意旨仍執前詞，陳稱被告
    藉其殘障人士為護身符或前次欠租金未還等理由，指摘原判決不當，為無理由，
    應予駁回。另被告經合法傳喚，無正當理由不到庭者，爰不待其陳述逕行判決。
據上論斷，應依刑事訴訟法第三百六十八條、第三百七十一條規定，判決如主文。
中      華      民      國      九十    年     三    月     二十七    日
                                    臺灣高等法院刑事第一庭
                                        審判長法  官  李  相  助
                                              法  官  王  振  興
                                              法  官  蔡  光  治
右正本證明與原本無異。
不得上訴。
                                              書記官  王  才  生
中    華    民    國     九十     年     三         月      二十九      日


司法院資訊處製作；財團法人民間司法改革基金會備份。
